【裁判字號】    97,重上更(一),38
【裁判日期】    981201
【裁判案由】    損害賠償
【裁判全文】
臺灣高等法院臺中分院民事判決      97年度重上更(一)字第38號
上  訴  人  癸○○
訴訟代理人  蘇顯騰律師
            徐盛國律師
被 上 訴人  丙○○
            乙○○
            丁○○
            庚○○
上四人共同
訴訟代理人  陳鴻謀律師
            吳紹貴律師
複 代 理人  盧志科律師
            壬○○
被  上訴人  甲○○（即傅崑南之承受訴訟人）
            己○○（即傅崑南之承受訴訟人）
            辛○○（即傅崑南之承受訴訟人）
            戊○○（即傅崑南之承受訴訟人）
上八人共同
訴訟代理人  王銘助律師
上列當事人間請求損害賠償事件，上訴人對於中華民國95年12月
11日臺灣彰化地方法院第一審判決（94年度重訴字第81號）提起
上訴，本院判決後，經最高法院發回更審，被上訴人並為訴之追
加，本院於98年11月17日言詞辯論終結，茲判決如下：
    主  文
原判決關於命上訴人癸○○塗銷坐落彰化縣子○鎮○○○段第49
4之290、之299、之291、之300、之935、之958號等六筆土地所
有權移轉登記、分割登記及其上未經保存登記之門牌彰化縣子○
鎮○○路11巷9號建物（稅籍號碼：00000000000號）納稅義務人
變更登記部分暨訴訟費用之裁判（已確定部分除外），均廢棄。
上開廢棄部分，被上訴人在原審之訴及本院追加之訴均駁回。
第一、二審暨發回前第三審訴訟費用（已確定部分除外），由被
上訴人負擔。
    事實及理由
甲、程序方面：：
一、原被上訴人傅崑南於訴訟程序進行中之民國（下同）97年10
    月6日死亡，其繼承人有甲○○、己○○、辛○○、戊○○
    等4人（下稱甲○○等4人），有戶籍謄本可據，經上訴人具
    狀命承受訴訟，核無不合，爰改列該4人為被上訴人。
二、本件上訴人癸○○與本院前審上訴人丑○企業股份有限公司
    （下稱丑○公司）就第一審為其不利判決部分（即第一審判
    決主文第一項以其二人為被告判決之確認及第二項命癸○○
    塗銷登記部分）聲明上訴，為本院前審駁回其上訴後，其二
    人復上訴至最高法院，經最高法院就命上訴人癸○○塗銷登
    記部分發回本院，而駁回其二人就確認判決部分之上訴，其
    二人原依民法第244條所提起撤銷癸○○與丑○公司間債權
    、物權行為之訴部分，包括備位損害陪償之訴部分，上訴本
    院均遭駁回後，亦未上訴至第三審法院，已告確定，自亦不
    在最高法院判決發回之列。是本件更審之上訴人僅餘癸○○
    一人，本院僅就此範圍為審判。
三、被上訴人於第一審第三項先位聲明原依民法第244條請求撤
    銷癸○○與丑○公司間就上開土地、房屋所為之買賣、贈與
    債權行為及移轉登記之物權行為，並備位依侵權行為法律關
    係請求癸○○、丑○公司等連帶賠償其損害，經第一審就其
    先位及備位之訴均為敗訴之判決，被上訴人就上開先位之訴
    部分聲明不服，提起附帶上訴，本院前審認其效力及於備位
    部分，均予駁回附帶上訴，被上訴人未再上訴第三審法院，
    已告確定。本件僅上訴人癸○○就命其塗銷登記部分上訴經
    最高法院發回由本院更審，而不及於上開備位之訴部分。被
    上訴人誤認上開備位之訴部分仍繫屬於本院，而贅言：如不
    能駁回上訴人之上訴，則請就上開備位之訴部分為判決，但
    經本院闡明，其明確認其非於更審中就此為追加預備之訴，
    是本院無庸且不能就上開原備位之訴部分為審理，先此敘明
    。
乙、實體方面：
壹、被上訴人主張：一、被上訴人丙○○、乙○○、丁○○、庚
    ○○（下稱丙○○等4人）暨其四人之母傅王買（91年3月30
    日死亡）以及被上訴人傅崑南，均為丑○公司股東，其股份
    除庚○○為20股、傅王買50股外，餘各為30股。詎被上訴人
    之父即其被繼承人傅丑○（93年3月29日死亡），未經被上
    訴人之授權，逕於91年3月23日書立「同意轉讓股書」，於
    92年8月29日移轉被上訴人之股份予傅丑○。該股份移轉行
    為，自屬無效。又系爭坐落彰化縣子○鎮○○○段494-290
    、-299、-291、-300、-935、-958號等6筆土地（下稱系爭
    土地）及其上未經保存登記之門牌同鎮○○路11巷9號建物
    （下稱系爭建物），乃丑○公司之主要財產。丑○公司與癸
    ○○就該不動產成立買賣、贈與契約，而移轉系爭土地所有
    權登記予癸○○，再辦理共有物分割登記及系爭建物之納稅
    義務人名義變更登記（詳如下列兩造不爭執之事實第四點）
    ，均基於通謀虛偽意思表示所為，且因買賣、合併分割均屬
    公司法第185條所指之處分行為，卻未依公司法185條第1項
    第2款所定公司讓與全部或主要部分財產應經股東會特別決
    議之法定程序，依法亦屬無效，應予塗銷。又丑○公司交換
    取得部分，因並非丑○公司自願取得之土地，故同樣侵害到
    丑○公司之所有權。二、法令並無股東對公司不得起訴之規
    定，本件亦非公司法第213條至215條之訴訟，伊等起訴主張
    上訴人間之買賣、贈與法律行為無效或得撤銷，而請求塗銷
    登記，係因自己之股份及對丑○公司之剩餘財產分配期待請
    求權併遭侵害為自己所為訴求，並非為丑○公司遭受侵害而
    為訴求或代位訴求，亦非在具體行使股東剩餘財產分配請求
    權，故並無上訴人所指伊等不得提起本訴之問題。退而言之
    ，倘認伊等前述主張為無理由，則伊等主張代位丑○公司訴
    請塗銷登記之請求。三、縱若仍認伊等上開主張為無理由，
    上訴人癸○○、傅嚴良、傅合卿與伊等之父傅丑○共同未依
    公司法所定之程序召開股東會，製作虛偽不實之股東會議事
    錄，共同故意不法將伊等之股份非法移轉登記至傅丑○名下
    ，其後再非法將丑○公司系爭不動產移轉登記至上訴人癸○
    ○名下，以達到不法掏空丑○公司財產之目的，致使伊等對
    丑○公司之剩餘財產分配期待請求權併遭不法侵害。傅丑○
    為丑○公司之董事長，為公司代表人，上訴人癸○○為監察
    人，依公司法第8條之規定亦為公司負責人，渠等上述所為
    已不法侵害伊等之權利，依民法第184條第1項、第185條第1
    項、第28條、公司法第23條第2項等規定，伊等自得對渠等
    請求損害賠償之回復原狀等情，爰依民法第87條第1項及公
    司法第185條第1項規定，提起本件訴訟，並於本院追加依上
    開侵權行為及代位（丑○公司）之法律規定，求為命癸○○
    塗銷系爭土地之所有權移轉登記、共有物分割登記及系爭建
    物納稅義務人變更登記之判決（被上訴人原先位聲明第一項
    及備位聲明第一項，即請求確認被上訴人除繼承自傅丑○、
    傅王買原有於丑○公司之股份外，丙○○、乙○○、丁○○
    、傅崑南另各有持股30股、庚○○有持股20股部分，經原審
    判決被上訴人勝訴、發回前本院駁回上訴人之二審上訴、最
    高法院判決駁回上訴人之三審上訴，已告確定）（被上訴人
    原先位聲明第三項，即依民法第244條規定請求撤銷上開買
    賣、贈與之債權行為及移轉登記之物權行為部分，及備位聲
    明第二項，即依侵權行為法律關係，請求上訴人連帶賠償91
    8萬元、612萬元本息部分，經原審駁回被上訴人之訴、發回
    前本院駁回被上訴人之附帶上訴，被上訴人於發回本院前，
    均未再聲明不服）（被上訴人於發回前本院「追加」請求系
    爭土地回復登記為丑○公司所有、系爭建物納稅義務人回復
    登記為丑○公司名義部分，經發回前本院駁回其追加之訴，
    被上訴人未再聲明不服）（被上訴人備位聲明第二項請求丑
    ○公司法定代理人傅嚴良、傅合卿連帶賠償上開金額本息部
    分，經原審判決駁回被上訴人之訴，未據被上訴人聲明不服
    ）。
貳、上訴人則以：一、丑○公司為傅丑○一人出資之空頭公司，
    自63年間設立登記以來，並無營業，被上訴人僅係傅丑○借
    用之人頭股東而已，實際並無出資，其股份原屬傅丑○所有
    ，傅丑○所為之系爭股份移轉行為，當然有效。二、上訴人
    癸○○與丑○公司間之法律行為縱涉及不法、而應屬無效，
    系爭不動產亦應屬丑○公司所有，縱有受損者亦為丑○公司
    ，被上訴人姑且不論當時並非公司登記之股東，縱認其係股
    東，亦應遵循公司法之規定提起訴訟，並無逕行提起本件訴
    訟之權利。再者，92年12月10日之共有物分割登記，共有人
    丑○公司、癸○○、吳秋香互相交換應有部分，並互相辦理
    移轉登記完畢，故上訴人癸○○登記之部分，難謂無直接或
    間接地來自吳秋香之持分，其訴訟標的必須合一確定，乃被
    上訴人未列吳秋香為當事人，其訴訟為當事人不適格。三、
    買賣契約係屬債權契約，並非物權契約（讓與處分行為），
    買賣行為並不在公司法第185條第1項規範之列；共有物分割
    ，乃係共有人將應有部分互相移轉，對於丑○公司並無不利
    ，亦非公司法第185條第1項所謂之「讓與」行為；且丑○公
    司移轉登記之各該不動產，僅佔丑○公司所有資產之一小部
    分，其移轉並不足以影響該公司所營事業之不能成就，應非
    公司之主要財產，且所為移轉登記多係為共有物合併分割作
    準備行為；且丑○公司早已無實際營業，當不可能因丑○公
    司與癸○○間之法律行為而影響公司所營事業不能成就，因
    此，本件應無公司法第185條第1項規定適用之餘地。四、被
    上訴人既非丑○公司之股東，上訴人癸○○經丑○公司當時
    僅有之股東即傅丑○及上訴人癸○○二人同意（決議），以
    現金500萬元及移轉癸○○所有座落大里市、永康市、寅○
    市等地之土地持份，以共有物合併分割方式移轉所有權登記
    給丑○公司，作為代價購買系爭6筆土地並受贈系爭建物所
    成立之買賣、贈與契約，均非通謀虛偽意思表示，亦未違反
    公司法規定，即屬有效。癸○○為節省移轉系爭土地所有權
    應繳納之稅負，經由買賣及與訴外人吳秋香之土地辦理合併
    分割等程序，取得系爭土地所有權、辦理合併分割登記及變
    更系爭建物之納稅義務人名義，應無不法可言。本件實係因
    傅丑○重病後，欲對其財產處分，而被上訴人等諸子已分得
    其甚多財產，上訴人癸○○及傅合卿、傅嚴良則無，傅丑○
    為使渠等於其身後有保障，乃為相關財產移轉。姑不論傅丑
    ○之本意為何，至少上訴人癸○○一方係有使該法律行為發
    生法律效果之意，自無「通謀」虛偽意思表示之問題。五、
    上訴人癸○○應受信賴登記之保護，丑○公司既已取得上訴
    人癸○○支付之現金500萬元及移轉之應有部分，則縱認上
    訴人癸○○因契約失其效力而負有返還土地於丑○公司之義
    務，上訴人癸○○主張適用或類推適用民法第264條及第265
    條之同時履行抗辯權及不安抗辯權等語，資為抗辯。
參、原審法院審理後，斟酌兩造之主張及攻擊防禦方法之結果，
    被上訴人依民法通謀虛偽意思表示及公司法185條第1項第2
    款規定，起訴請求上訴人癸○○應向地政機關塗銷就系爭6
    筆土地之所有權移轉登記、共有物分割登記及向稅捐稽徵處
    塗銷就系爭建物之納稅名義人變更登記，自屬有據。而為「
    上訴人癸○○應塗銷其與上訴人丑○公司於92年9月29日，
    以彰化縣子○地政事務所（下稱子○地政事務所）收件字號
    92年北登資字第064250號，就494-299地號土地，面積7039
    平方公尺，所為之所有權移轉登記，及於92年10月7日，以
    子○地政事務所收件字號92年北登資字第066090號，所為之
    共有物分割登記，及於92年12月3日以子○地政事務所收件
    字號92年北登資字第080810號，就494-290地號、面積713平
    方公尺，494-291地號、面積112平方公尺，494-300地號、
    面積1079平方公尺，494-935地號、面積646平方公尺，494-
    958地號，面積1337平方公尺等土地所為之所有權移轉登記
    ，及於92年12月10日以子○地政事務所收件字號92年北登資
    字第084240號，就上開各該地號土地，所為之共有物分割登
    記；及於92年10月22日，就系爭未保存登記建物，於彰化縣
    稅捐稽徵處（稅籍號碼：00000000000號）所為之納稅名義
    人變更登記」之判決。上訴人不服，提起上訴，本院判決後
    ，經最高法院發回更審，被上訴人並為訴之追加，上訴人上
    訴聲明求為判決：(一)原判決不利於上訴人部分，除確定部分
    外，予以廢棄。(二)上廢棄部分，被上訴人在第一審之訴及在
    本院追加之訴均駁回。(三)第一、二審及發回前第三審之訴訟
    費用，由被上訴人負擔。被上訴人等8人（包括丙○○等4人
    、甲○○等4人）由其等共同訴訟代理人遞狀答辯聲明求為
    判決：(一)上訴人之上訴駁回。(二)第一、二審及發回前第三審
    之訴訟費用，由上訴人負擔。嗣被上訴人丙○○等4人復由
    其等共同訴訟代理人遞狀答辯聲明求為判決：(一)上訴人之上
    訴駁回。(二)訴訟費用由上訴人負擔。
肆、兩造不爭執之事實：（參見發回前本院卷3第15至23頁）
一、關於丑○公司之設立及股權變動經過部分：
(一)丑○紙廠股份有限公司於63年1月9日獲台灣省政府建設廳核
    准設立，登記股本總額1000萬元，股份總數1000股，每股金
    額 1萬元，實際發行之股份270股，實際出資為270萬元，其
    登記之股東計傅丑○50股、丙○○30股、黃秋間30股、乙○
    ○30股、丁○○30股、傅王買50股、傅建和30股、傅寶霞20
    股，合計270股（原審卷2第69頁）。
(二)嗣於68年10月3日，傅寶霞持有之20股轉讓於傅崑南承受，
    其餘未變（原審卷2第78、85頁）。
(三)嗣於69年1月14日，傅崑南持有之20股轉讓於庚○○承受（
    原審卷1第89頁、原審卷2第86頁），其餘未變。
(四)嗣於74年8月26日股東會決議變更公司名稱為「丑○企業股
    份有限公司」（原審卷2第101頁），於74年9月27日獲准變
    更登記（原審卷2第95頁）。又傅建和持有之30股轉讓於傅
    崑南承受，其餘未變（原審卷2第100頁）。
(五)嗣於81年04月20日，黃秋間持有之30股轉讓於癸○○承受（
    原審卷2第114、115、117、118頁），其餘未變。
(六)嗣於91年3月23日，傅王買、丙○○、乙○○、丁○○、傅
    崑南、庚○○等6人依序將其丑○公司之股份50股、30股、
    30股、30股、30股、20股，共計190股轉讓予傅丑○（原審
    卷2第85、120頁）。此時，傅丑○之持股增加為240股。（
    此次之轉讓，被上訴人僅不爭執有此轉讓之形式，然否認轉
    讓股份曾經被上訴人之同意。）
(七)嗣於92年8月25日上午10時召開股東臨時會選任傅丑○、傅
    嚴良、傅合卿為董事、癸○○為監察人（原審卷2第121頁）
    ，此次召開之股東臨時會，未通知被上訴人等開會。
(八)嗣於92年8月25日下午2時召開董事會選任傅丑○為董事長（
    原審卷1第122頁）、於92年9月1日獲准變更登記（原審卷1
    第115、120頁）。
(九)嗣於93年3月8日丑○公司召開股東會，全體股東決議解散，
    於93年3月12日申請解散登記，於93年3月23日獲准解散登記
    ，並選任傳丑○為清算人，向經濟部申請辦理解散登記（原
    審卷1第134至136頁）。
(十)嗣於93年3月29日傅丑○死亡，丑○公司於94年7月24日改選
    傅嚴良為丑○公司董事長。
(十一)臺灣彰化地方法院於94年8月10日以94年度聲字第371號裁定
    駁回被上訴人關於選任特別代理人之聲請，認應以丑○公司
    目前之董事傅嚴良、傅合卿二人為丑○公司之清算人，任丑
    ○公司之法定代理人。
    以上事實，有丑○公司案卷及台灣彰化地方法院94年度聲字
    第371號裁定附卷可證（原審卷1第114至136頁、第152頁、
    原審卷2第60至134頁、本院卷4第36、37頁）。
二、關於以丙○○、乙○○、丁○○、傅崑南、庚○○、傅王買
    等6人名義於91年3月23日所立之「同意轉讓股書」，其上之
    「丙○○、乙○○、丁○○、傅崑南、庚○○、傅王買」之
    印文均為真正，兩造不爭執。
三、關於傅丑○與兩造間之關係：
(一)傅丑○與大房傅王買共同育有丙○○（長子）、乙○○（次
    子）、丁○○（三子）、傅建和（四子）、傅崑東（五子）
    、庚○○（六子）、傅罔市（長女）、傅秋貴（次女）、傅
    翠香（三女）、傅淑彬（四女）。
(二)傅丑○與吳色共同育有傅崑南一人，並由傅丑○認領傅崑南
    。
(三)傅丑○與癸○○共同育有傅嚴良、傅合卿，嗣後傅丑○與癸
    ○○於92年10月3日登記結婚，傅嚴良、傅合卿二人因而準
    正為傅丑○之婚生子女。
(四)傅王買於91年3月30日死亡，傅丑○於93年3月29日死亡。
四、關於丑○公司所有系爭6筆土地之所有權變動部分：
(一)丑○公司於63年 3月間登記取得座落彰化縣子○鎮○○○段
    第494-290（面積713㎡）、-291（112㎡）、-299（7039㎡
    ）、-300（1079㎡）、-935（646㎡）、-958（1337㎡）地
    號等6筆土地。上開土地上之其中一部分，並有門牌號碼同
    鎮○○里○○路11巷9號之未辦保存登記之建物一棟。
(二)丑○公司與癸○○間於92年9月10日曾訂立「不動產買賣契
    約書」約定由癸○○以500萬元購買丑○公司所有系爭6筆土
    地，面積共10926平方公尺及地上建物全部。
(三)丑○公司於92年9月29日將494-299地號土地之持分1/10000
    辦理所有權移轉登記予癸○○名下。
(四)丑○公司與癸○○間於92年 9月30日將其共有座落大里市○
    ○段1169地號土地一筆（癸○○7012/10000，丑○公司2988
    /10000），永康市○○段3579-2地號土地一筆（癸○○9997
    /10000，丑○公司3/10000），子○鎮○○○段土地494-299
    地號土地一筆（癸○○1/10000，丑○公司9999/10000），
    辦理共有物合併分割登記，分割後由癸○○取得東子○段第
    494-299地號土地全部，丑○公司取得大里市○○段11692地
    號土地全部及永康市○○段3579-2地號土地全部。
(五)丑○公司於92年12月3日將494-290、-291、-300、-935、-9
    58地號五筆土地權利範圍均各為1/10000，以買賣為原因辦
    理所有權移轉登記予癸○○名義。
(六)嗣丑○公司與癸○○二人於92年12月10日將二人共有494-29
    0、-291、-300、-935、-958地號五筆土地（以上 五筆土地
    丑○公司之持分均為9999/10000、癸○○之持分均為1/1000
    0），以及二人共有座落寅○市○○路段第 131-18、131-61
    地號兩筆土地（以上二筆土地，癸○○之持分均為9999/100
    00，丑○公司之持分均為 1/10000），暨癸○○、丑○公司
    、與吳秋香三人共有座落寅○市○○路段第131-29地號一筆
    土地（癸○○持分6834/10000、丑○公司持分 1/10000、吳
    秋香持分3165/10000），共八筆土地辦理共有物合併分割登
    記，分割後癸○○取得第東子○段第494-290、-291、-300
    、-935、-958地號五筆土地全部，丑○公司取得番子路段第
    131-18、131-61地號兩筆土地全部及丑○公司（持分6835/1
    0000）與吳秋香（持分3165/10000）共有番子路段第131-29
    地號土地。
(七)癸○○於92年12月22日提供上開494-299、-300地號二筆土
    地全部為共同擔保，向彰化縣子○鎮農會辦理抵押貸款，並
    設定1690萬元之最高限額抵押權登記。
(八)丑○公司於92年10月22日，以贈與為原因，將系爭未辦保存
    登記之建物一棟（稅籍號碼：00000000000號），辦理稅籍
    變更登記至癸○○名下。
(九)丑○公司因上開共有物合併分割方式，而取得之座落大里市
    ○○段1169地號土地全部、永康市○○段3579-2地號土地全
    部、寅○市○○路段第131-18、131-61地號兩筆土地全部及
    番子路段第131-29地號土地之其中應有部分6835/10000，均
    自92年10月間至92年12月間因贈與、買賣或抵繳稅款等原因
    ，而成為非丑○公司所有，丑○公司名下目前並無任何不動
    產。
伍、本院得心證之理由：
一、查被上訴人主張其為丑○公司之股東，上訴人癸○○卻與已
    故傅丑○共同未依公司法所定之程序召開股東會，而製作虛
    偽不實之股東會議紀錄，共同故意不法將伊等之股份非法移
    轉登記在傅丑○名下，其後再非法將丑○公司所有上開系爭
    六筆土地移轉登記於上訴人癸○○名下，系爭房屋且變更納
    稅義務人為癸○○，土地部分且依上開方式分割登記為上訴
    人癸○○所有，致丑○公司名下已無不動產等情，固據提出
    上開不爭執事項所列之證據資料為證，前者非法移轉股份部
    分，並經判決確定在案，關於後者之移轉變更及分割登記部
    分之過程及結果，亦為上訴人癸○○所不爭，固堪信為真。
二、被上訴人主張系爭原屬丑○公司所有之系爭不動產經移轉為
    上訴人癸○○名下，並為分割登記，使丑○公司無剩餘財產
    而請求塗銷上開系爭不動產之上開登記，乃以其權利及丑○
    公司之權利受有侵害為據。惟按，公司股東雖有參預股東會
    議權、依法定程序請求撤銷股東會決議權、少數股東之請求
    收買股份權、制止董事會為特定行為之請求權、解任董事權
    ，以及對於解散清算後之公司剩餘財產請求權等權利。然公
    司乃有別於股東之另一權利主體，當公司之權益受侵害，而
    代表公司之法定代理人又有應負責之事由時，股東除依公司
    法第二百十三條至第二百十五條規定之程序實施訴訟行為，
    請求救濟外，於法律別無明文之情形下，尚難謂股東得逕以
    股東個人之身分，就另一權利主體之公司受損害權益為主張
    ，方無悖於權利主體始得行使其權利之法意（最高法院97年
    度台上字第1836號判決發回要旨指示法律見解參照）。又按
    代位行使權利，必須主張代位者與被代位者之間確有權利義
    務關係存在為前提，而「公司股東對公司並非基於債權人地
    位，且公司有無可分配之財產，應依公司法進行清算程序始
    得確定，自無代位公司行使權利可言，．．．上訴人主張系
    爭土地係由被上訴人卯○公司前董事長翁海堂代表卯○公司
    虛偽移轉登記與被上訴人甲○○，此項通謀虛偽意思表示所
    為法律行為無效，其可請求塗銷登記云云。惟其主張通謀虛
    偽意思表示，縱令屬實，系爭土地真正所有權人仍係被上訴
    人卯○公司，僅真正所有權人之卯○公司有權對登記名義人
    請求塗銷登記。郭信南及謝郭金傳雖為卯○公司之股東，但
    股東與公司間係各自獨立之人格，且公司法亦未規定股東得
    以自己名義就公司名義之財產，對第三人為請求。上訴人以
    其為卯○公司之股東，請求塗銷被上訴人間系爭土地所有權
    移轉登記，為無理由。．．．惟公司股東對公司並非基於債
    權人地位，且公司有無可分配之財產，應依公司法進行清算
    程序始得確定，自無代位公司行使權利之可言」。又「查公
    司若有盈餘，股東本於股東權，雖有盈餘分派請求權，然此
    僅係可能獲得分派之期待權，如公司未完納一切稅捐、彌補
    虧損、依法提出法定盈餘公積，及盈餘分派之議案未經股東
    會決議承認，自不發生盈餘分派給付請求權，股東即不得以
    公司有盈餘而請求分派股息及紅利。本件上訴人未能舉證證
    明被上訴人之股東會於系爭年度有決議承認確定盈餘分派金
    額，自不生股東盈餘分派請求權。」早據最高法院著有93年
    度台上字第1336號、93年度台上字第2217號裁判要旨就此闡
    釋甚詳，可資遵循。綜上，足見公司股東對公司並非基於債
    權人地位，公司有無可分配之財產，須俟公司依法清算完畢
    後始得確定，在此之前，股東根本無由代位公司行使權利。
    本件丑○公司尚未清算完結，被上訴人對丑○公司根本無任
    何債權可言，且系爭不動產乃原丑○公司所有，被上訴人僅
    為丑○公司之出資股東，於公司清算之前，系爭不動產或其
    剩餘財產分配自非被上訴人之權利，被上訴人主張其有股東
    剩餘財產期待請求權，並已受侵害，以自己為被害人主張權
    利，或主張代位丑○公司向上訴人行使權利，均有未合。況
    按，公司未依公司法第一百八十五條第一項規定召集股東會
    作成處分公司主要財產之決議，即為主要財產之處分，固屬
    無效之行為，惟系爭土地由丑○公司移轉登記為癸○○所有
    ，依土地登記謄本所載，係經買賣及二次合併分割之結果，
    其中合併分割登記依據之合併分割協議，既與買賣非屬同一
    契約，且非基於丑○公司與癸○○間之通謀虛偽意思表示，
    則因通謀意思表示及違反公司法第一百八十五條第一項規定
    之無效買賣，並不當然即使分割協議亦無失其效力（最高法
    院本次發回意見參照），是即使被上訴人有「期待權」，並
    據以行使，其效力亦不及之。綜上，無論被上訴人依起訴時
    所主張之上揭法律依據，或於本院追加之法律依據，均無從
    認其本身已有權利被害，或其對丑○公司已有債權，而得以
    自己為被害人或代位丑○公司，請求上訴人塗銷上述之不動
    產登記及納稅名義人之變更登記，其仍據以請求予以塗銷，
    自非有據，應不准許。
三、從而，被上訴人請求上訴人癸○○塗銷系爭土地所有權移轉
    登記、分割登記及建物納稅名義人變更登記之訴為無理由，
    應予駁回。原審法院不察，誤認被上訴人有權利被害，而判
    命上訴人應塗銷上開登記，自有未洽。上訴意旨執以指摘原
    判決此部分為不當，求予廢棄改判，為有理由，被上訴人於
    本院追加上開法律依據之追加之訴，為無理由，爰由本院將
    原判決關於此部分廢棄，並駁回被上訴人在原審此部分之訴
    及在本院追加之訴。
陸、本件事證已臻明確，兩造其餘主張及舉證，核與判決結果無
    礙，爰不一一論列，併此敘明。
據上論結，本件上訴為有理由，被上訴人追加之訴為無理由，依
民事訴訟法第450條、第78條、第85條第1項前段，判決如主文。
中    華    民    國    98    年    12    月    1     日
                民事第三庭    審判長法  官  陳照德
                                    法  官  李平勳
                                    法  官  朱  樑
以上正本係照原本作成。
如對本判決上訴，須於收受判決送達後20日內向本院提出上訴書
狀，其未表明上訴理由者，應於提出上訴後20日內向本院提出上
訴理由書（須按他造人數附具繕本）。
上訴時應提出委任律師為訴訟代理人之委任狀。具有民事訴訟法
第466條之1第1項但書或第2項之情形為訴訟代理人者，另應附具
律師及格證書及釋明委任人與受任人有該條項所定關係之釋明文
書影本。
                                    書記官  陳妙瑋
中    華    民    國    98    年    12    月    2     日
                                                      Ｓ


司法院資訊處製作；財團法人民間司法改革基金會備份。
